【裁判字號】    92,台上,667
【裁判日期】    920404
【裁判案由】    拆屋還地
【裁判全文】
最高法院民事判決                                九十二年度台上字第六六七號
    上  訴  人  甲 ○ ○
                戊 ○ ○
                乙 ○ ○
                丙○○○
    共      同
    訴訟代理人  魏 順 華律師
                羅 秉 成律師
                詹 惠 芬律師
    被 上訴 人  丁    ○
    訴訟代理人  黃 清 池律師
右當事人間請求拆屋還地事件，上訴人對於中華民國九十一年九月二十四日台灣高等
法院台中分院更審判決（九十一年度上更(二)字第二○號），提起上訴，本院判決如左
：
    主  文
原判決廢棄，發回台灣高等法院台中分院。
    理  由
本件被上訴人主張：坐落南投縣水里鄉○里段四○一、四○一｜一地號土地（下稱系
爭土地）為伊所有。上訴人甲○○、乙○○、戊○○、丙○○○所有之樓房及地下室
（下稱系爭建物），依序占用該土地如第一審判決附圖（下稱附圖）所示Ａ部分面積
共○‧○○○八公頃、Ｂ部分面積共○‧○○一○公頃、Ｃ部分面積共○‧○○一三
公頃、Ｄ部分面積共○‧○○一六公頃，並無正當權源等情，依民法第七百六十七條
之規定，求為命上訴人各將該部分建物拆除，交還占用之土地與伊之判決（被上訴人
其餘請求已確定）。
上訴人則以：系爭建物均經依法申請核發建造執照、使用執照，並辦理所有權第一次
登記，為合法之建物，被上訴人出具基地之土地使用同意書與原始起造人即訴外人陳
圳江、蔡耀東，伊自屬合法有權使用系爭土地。另被上訴人請求拆除房屋影響系爭建
物結構安全，收回之土地依都市計畫為停車場公共設施用地，不無權利濫用等語，資
為抗辯。
原審將第一審所為被上訴人敗訴之判決廢棄，改判如其聲明，命上訴人分別拆除如附
圖所示Ａ、Ｂ、Ｃ、Ｄ部分建物及地下室，將土地交還被上訴人，無非以：被上訴人
主張其所有之系爭土地，遭上訴人甲○○、乙○○、戊○○、丙○○○所有之樓房及
地下室，依序占用如附圖所示Ａ、Ｂ、Ｃ、Ｄ部分之事實，業據提出土地登記簿謄本
為證，並經第一審法院會同地政人員勘測屬實，有複丈成果圖足稽，堪信為真實。查
被上訴人與其父薛位（已於民國五十八年十二月二十四日死亡）於五十八年四月二日
與訴外人陳圳江、蔡耀東、楊蔡碧嬌（下稱陳圳江等三人）簽訂同意書，約定以系爭
土地與陳圳江等三人所承租國有坐落南投縣社子段一八○三至一八一五地號土地之租
用權交換，被上訴人並於同日及同年五月六日出具土地使用同意書與陳圳江、蔡耀東
，使渠等憑以申請取得於系爭土地上興建系爭建物之建築執照，及辦理所有權第一次
登記。上開土地交換契約，嗣因陳圳江等三人拒不履約，被上訴人於七十一年七月二
十一日、二十二日以存證信函對陳圳江、蔡耀東二人表示催告及解除，復於七十五年
五月八日以存證信函致楊蔡碧嬌、陳圳江、蔡耀東，表示如逾期不履行交換，則契約
即告解除，不另為解除之意思表示。上訴人等前手之土地交換契約，既經被上訴人解
除，上訴人等自無從再繼受援引該交換契約，主張有占用系爭土地之權利。戊○○係
於五十九年十二月三日向其前手陳圳江買受建物，至六十六年四月二十二日登記為其
所有；丙○○○係於六十二年五月三十日向其前手蔡耀東買受，至六十六年三月十八
日始登記為其所有；甲○○係於八十三年三月十九日向訴外人張渭湝買受，乙○○則
係張渭湝之繼承人，張渭湝乃辦理申請建築手續之人，應知有土地交換之事，甲○○
買受時，則在被上訴人解除土地交換同意書契約之後。當時被上訴人之前手尚未履行
土地交換同意書契約應負之義務，將其等承租國有地依交換同意書契約書約定改由上
訴人承租及占有使用，上訴人亦自認：向前手買系爭房屋時候，已經知道前手與被上
訴人間有土地交換的事云云，上訴人既於向前手買房屋的時候，已經知道前手與被上
訴人間有土地交換的事，理應查明何以其前手為何未依約向被上訴人請求所有權登記
，其前手既不履行土地交換使用契約之義務，並經被上訴人解除契約而歸於消滅，自
難認定為善意使用系爭土地之第三人，而得類推適用土地法第四十三條信賴登記而受
保護。陳圳江等三人違約不履行其與被上訴人間之土地交換契約，經被上訴人再三催
告無效果，而依法解除契約，自得依法行使系爭土地之所有權之權利。且被上訴人收
回後仍得為臨時建築使用，停車場旁得為攤位使用，仍有利用價值，被上訴人請求現
在占有人拆屋還地，並非權利濫用。再者，上訴人之前手興建系爭建物依當時有效之
土地交換契約，並非無正當權源而越界建築，與民法第七百九十六條要件不符。綜上
所述，第一審駁回被上訴人之請求，自欠允洽等詞，為其判斷之基礎。
按交換土地使用，係一方以自己所有或有權使用之土地換與他方使用為對價，而使用
他方所有或有權使用之土地，其性質屬於互為租賃關係。又租地建築房屋除當事人間
有禁止轉讓房屋之特約外，應推定出租人於立約時，即已同意租賃權得隨建築物而移
轉於他人（本院四十三年台上字第四七九號判例參照；按租用基地建築房屋，承租人
房屋所有權移轉時，其基地租賃契約，對於房屋受讓人，仍繼續存在，已為八十八年
四月二十一日增訂之民法第四百二十六條之一所明定）。查被上訴人與其父薛位於五
十八年四月二日與陳圳江等三人簽訂同意書，約定以系爭土地與陳圳江等三人所承租
之國有坐落南投縣社子段一八○三至一八一五地號土地交換使用，並於同日及同年五
月六日出具土地使用同意書與陳圳江、蔡耀東，使憑以申請取得於系爭土地上興建系
爭建物之建築執照，及辦理系爭建物所有權第一次登記，於七十五年五月八日以存證
信函向陳圳江等三人表示逾期不履行交換，則契約即告解除；而上訴人戊○○於五十
九年十二月三日向陳圳江買受建物，六十六年四月二十二日登記為其所有；上訴人丙
○○○於六十二年五月三十日向蔡耀東買受建物，六十六年三月十八日登記為其所有
，為原審確定之事實。果係如此，被上訴人既同意與陳圳江等三人交換使用系爭土地
，依上開說明，陳圳江等三人就系爭土地即有基地租賃契約關係，上訴人戊○○、丙
○○○受讓取得建物所有權而分別占有如附圖所示Ｃ、Ｄ部分系爭土地，其基地租賃
契約，於系爭建物移轉於上訴人戊○○、丙○○○時，即存在於被上訴人與上訴人戊
○○、丙○○○間。於此情形，被上訴人嗣後於七十五年五月八日向陳圳江等三人表
示解除土地交換契約，對上訴人戊○○、丙○○○與被上訴人間之如附圖所示Ｃ、Ｄ
部分系爭土地基地租賃契約，是否發生解除契約之效力？不無研酌之餘地。又權利之
行使，是否以損害他人為主要目的，應就權利人因權利行使所能取得之利益，與他人
及國家社會因其權利行使所受之損失，比較衡量以定之。倘其權利之行使，自己所得
利益極少而他人及國家社會所受之損失甚大者，非不得視為以損害他人為主要目的，
此乃權利社會化之基本內涵所必然之解釋（本院七十一年台上字第七三七號判例參照
）。系爭土地面積全部達○‧一三○六公頃，上訴人甲○○、乙○○、戊○○、丙○
○○所有之系爭建物，依序僅占用系爭土地如附圖所示Ａ部分面積共○‧○○○八公
頃、Ｂ部分面積共○‧○○一○公頃、Ｃ部分面積共○‧○○一三公頃、Ｄ部分面積
共○‧○○一六公頃，就系爭土地面積言，比例甚微。且公共設施停車場用地，位於
系爭土地西側南半之地界，上訴人辯稱：拆除如附圖所示Ａ、Ｂ、Ｃ、Ｄ部分建物及
地下室，將影響系爭建物結構安全，上訴人受損害至鉅，而被上訴人所得甚少云云（
見原判決事實欄乙、二、(二)、(10)），倘所稱非虛，拆除如附圖所示Ａ、Ｂ、Ｃ、Ｄ部
分建物及地下室影響系爭全部建物結構安全之損失甚鉅，而被上訴人為臨時建築或設
攤經營生意利益甚微，則被上訴人請求拆除此部分之建物及地下室，可否認為被上訴
人非權利濫用？非無疑義。原審未遑究明，即為不利上訴人之論斷，於法亦有未合。
上訴論旨，指摘原判決為不當，求予廢棄，非無理由。
據上論結，本件上訴為有理由，依民事訴訟法第四百七十七條第一項、第四百七十八
條第一項，判決如主文。
中      華      民      國    九十二    年      四      月      四      日
                              最高法院民事第六庭
                                  審判長法官  吳  正  一
                                        法官  劉  福  來
                                        法官  鄭  玉  山
                                        法官  黃  義  豐
                                        法官  許  澍  林
      右正本證明與原本無異
                                              書  記  官
中      華      民      國    九十二    年      四      月    二十二    日


司法院資訊處製作；財團法人民間司法改革基金會備份。
